【裁判字號】    99,家訴,40
【裁判日期】    990824
【裁判案由】    分割遺產
【裁判全文】
臺灣臺南地方法院民事判決              99年度家訴字第40號
原      告  己○○
訴訟代理人  丙○○
被      告  甲○○○
兼  上一人
法定代理人  戊○○
被      告  丁○○
            乙○○
上列當事人間請求分割遺產事件，本院於民國99年8月10日言詞
辯論終結，判決如下：
    主      文
兩造公同共有如附表所示之土地及建物准予依應繼分各五分之一
之比例分割為分別共有。
訴訟費用新臺幣捌仟貳佰陸拾元，由兩造按應繼分比例負擔即各
負擔新臺幣壹仟陸佰伍拾貳元。
    事實及理由
甲、程序方面：
    本件被告乙○○經合法通知，無正當理由，未於言詞辯論期
    日到場，核無民事訴訟法第386條各款所列情形，爰依原告
    之聲請，由其一造辯論而為判決。
乙、實體方面：
一、原告主張：被繼承人蘇石盤（男，民國○○年○月○○日生，身
    分證統一編號：Ｚ000000000號，生前最後住所：臺南縣東山
    鄉科里村枋子林27號之2）於88年5月2日死亡，遺有如附表
    所示之不動產，而其遺產由兩造按應繼分各五分之一之比例
    繼承，尚未分割而保持公同共有關係，因被告乙○○不出面
    辦理，致無法協議分割，爰依法提起本件訴訟，請求將公同
    共有之不動產按應繼分之比例分割為分別共有，並聲明：如
    主文第1項所示。
二、被告方面：
  (一)被告乙○○未於言詞辯論期日到場，亦未提出書狀作何聲明
    或陳述。
  (二)被告戊○○、甲○○○、丁○○則聲明：同意原告請求。
三、兩造不爭執之事項：
  (一)被繼承人蘇石盤（男，民國○○年○月○○日生，身分證統一編
    號：Ｚ000000000號，生前最後住所：臺南縣東山鄉科里村枋
    子林27號之2）於88年5月2日死亡，遺有如附表所示之不動
    產，而其遺產由兩造按應繼分各五分之一之比例繼承（原告
    為蘇石盤之配偶、被告甲○○○為次女、被告戊○○為長子
    、丁○○為四女；被告乙○○為三女林蘇橋雲之子，林蘇橋
    雲已於65年11月18日死亡，因而代位繼承；長女蘇香於41年
    6 月20日死亡，絕嗣並無繼承權），尚未分割而保持公同共
    有關係，因被告乙○○不出面辦理，致無法協議分割。
  (二)不動產現況如下：
  1.東側為臺南縣東山鄉○○段枋子林小段193之2地號土地，其
    上有臺南縣東山鄉○○段枋子林小段161建號、門牌號碼臺
    南縣東山鄉科里村枋子林37之2號建物，為鋼筋混凝土造二
    層樓房，並無增建，南臨七米鄉道，現由原告與被告戊○○
    居住使用中。
  2.西側為臺南縣東山鄉○○段枋子林小段193之3地號土地，現
    為水泥空地，為預留私設道路。
  3.再往西為臺南縣東山鄉○○段枋子林小段193之5地號土地，
    西南側有鐵皮造未保存登記建物，現為原告放置農具使用，
    西北側有被繼承人蘇石盤父親蘇羅出資興建之磚竹造平房，
    現已塌倒不堪使用，且無人使用，其餘為屋前、後之空地。
  (三)以上事實，有繼承系統表、戶籍謄本、除戶戶籍謄本、土地
    登記謄本、建物登記謄本、財政部國有財產局遺產稅逾核課
    期間案件同意移轉證明書、地籍圖、臺南縣白河地政事務函
    檢送之所土地航照圖、本院99年7月15日勘驗測量筆錄各1份
    、現場照片5幀在卷可稽，且為兩造所不爭執，自堪信為真
    實。
四、得心證之理由：
  (一)按繼承人有數人時，在分割遺產前，各繼承人對於遺產全部
    為公同共有；繼承人得隨時請求分割遺產，但法律另有規定
    或契約另有訂定者，不在此限；公同共有物分割之方法，除
    法律另有規定外，應依關於共有物分割之規定，民法第1151
    條、第1164條、第830條第2項分別定有明文。查原告主張被
    繼承人蘇石盤於88年5月2日死亡，遺有如附表所示之遺產，
    兩造分別為蘇石盤之繼承人，其應繼分比例各五分之一，已
    辦理繼承登記，且就上開遺產並無不可分割之協議，亦無因
    法律規定不能分割之情形存在，然無法達成協議分割之事實
    ，為兩造所不爭執，業如前述，並有本院99年5月31日調解
    不成立筆錄可參，堪信原告主張之前開事實堪認為實在。從
    而，原告訴請本院裁判分割被繼承人蘇石盤之遺產，於法即
    無不合，應予准許。
  (二)次按繼承人欲終止其間之公同共有關係，惟有以分割遺產之
    方式為之，又將遺產之公同共有關係終止改為分別共有關係
    ，性質上屬分割遺產方法之一，最高法院82年度台上字第
    748號裁判亦可資參照。再按分割共有物，以消滅共有關係
    為目的，法院裁判分割共有土地時，除該土地內部分土地之
    使用目的不能分割（如為道路）或部分共有人仍願維持其共
    有關係，應就該部分土地不予分割或准該部分共有人成立新
    共有關係外，應將土地分配於各共有人單獨所有。分割共有
    物究以原物分割或變價分割為適當，法院應斟酌當事人意願
    、共有物之使用情形、經濟效用及全體共有人之利益等情形
    而為適當之分割，不受共有人所主張分割方法之拘束。最高
    法院69年台上字第1831號、88年度台上字第600號亦分別著
    有判例、裁判。查：附表編號一至三所示土地之他共有人，
    均為被告戊○○，此有土地登記謄本附卷可佐，且與原告同
    住於附表編號五建物內，原告為甲○○○、戊○○、丁○○
    之母，被告乙○○之祖母，血緣關係親近，如就上開遺產繼
    續保持分別共有關係，當不致共有情形過於複雜，而影響不
    動產之使用效益，本件原告請求將兩造所繼承如附表所示被
    繼承人蘇石盤之遺產依兩造應繼分之比例分割，經核該分割
    方式對於兩造堪認公平合理，從而，原告請求兩造公同共有
    如附表所示之土地及建物准予依應繼分各五分之一之比例分
    割為分別共有，乃屬有理，應予准許。
  (三)末按「因共有物分割、經界或其他性質上類似之事件涉訟，
    由敗訴當事人負擔訴訟費用顯失公平者，法院得酌量情形，
    命勝訴之當事人負擔其一部」，民事訴訟法第80條之1定有
    明文，本件分割公同遺產之訴，係固有必要共同訴訟，原、
    被告之間本可互換地位，本件原告起訴雖於法有據，但被告
    之應訴實因訴訟性質所不得不然，是以本件之訴訟費用，應
    由兩造依其上開應繼分各五分之一之比例負擔。故本件訴訟
    費用為第一審裁判費新臺幣（下同）8,260元，應由兩造按
    應繼分各五分之一之比例負擔，即各1,652元，如主文第2項
    所示。
丙、結論：本件原告之訴為有理由，爰依民事訴訟法第385條第1
    項前段、第78條、第81條第2款、第85條第1項、第87條第1
    項，判決如主文。
中    華    民    國    99    年    8     月    24    日
                      家事法庭    法  官  郭貞秀
以上正本證明與原本無異。
如對本判決上訴，須於判決送達後20日之不變期間內（附具繕本
），向本院提出上訴狀，並應繳納上訴費用。
中    華    民    國    99    年    8     月    24    日
                                  書記官  鄭隆慶
┌────────────────────────────────────┐
│附表：被繼承人蘇石盤遺留之財產                                          │
├──┬──┬──────────┬──┬──────┬──────┬──┤
│編號│種類│地     號、建     號│地目│ 面      積 │應 有 部 分 │備註│
│    │    │                    │    │（平方公尺）│            │    │
├──┼──┼──────────┼──┼──────┼──────┼──┤
│ 一 │土地│臺南縣東山鄉○○段  │ 建 │    279     │36053/100000│    │
│    │    │枋子林小段193之2地號│    │            │            │    │
├──┼──┼──────────┼──┼──────┼──────┼──┤
│ 二 │土地│臺南縣東山鄉○○段  │ 建 │    203     │18027/100000│    │
│    │    │枋子林小段193之3地號│    │            │            │    │
├──┼──┼──────────┼──┼──────┼──────┼──┤
│ 三 │土地│臺南縣東山鄉○○段  │ 建 │    588     │36053/100000│    │
│    │    │枋子林小段193之5地號│    │            │            │    │
├──┼──┼──────────┼──┼──────┼──────┼──┤
│ 四 │土地│臺南縣東山鄉○○段  │ 建 │    1321    │全部        │    │
│    │    │枋子林小段956地號   │    │            │            │    │
├──┼──┼──────────┼──┼──────┼──────┼──┤
│ 五 │建物│臺南縣東山鄉○○段  │    │    210.43  │全部        │    │
│    │    │枋子林小段161建號、 │    │            │            │    │
│    │    │門牌號碼臺南縣東山  │    │            │            │    │
│    │    │鄉科里村枋子林37之  │    │            │            │    │
│    │    │2號（前開建物坐落臺 │    │            │            │    │
│    │    │南縣東山鄉○○段枋  │    │            │            │    │
│    │    │子林小段193之2地號  │    │            │            │    │
│    │    │土地）              │    │            │            │    │
└──┴──┴──────────┴──┴──────┴──────┴──┘

司法院資訊處製作；財團法人民間司法改革基金會備份。
